ACORDAO-COMPLETO-2357509

ACÓRDÃO 1687/2019 ATA 27/2019 - PLENÁRIO

VISTOS, relatados e discutidos estes autos de recurso de reconsideração interposto contra o Acórdão 2858/2018-TCU-Plenário, 
ACORDAM os Ministros do Tribunal de Contas da União, reunidos em sessão Plenária, ante as razões expostas pelo relator, em:
9.1. nos termos dos arts. 32, inciso I, e 33 da Lei 8.443/1992, conhecer do presente recurso de reconsideração;
9.2. quanto ao mérito, negar-lhe provimento e manter inalterados os termos do acórdão recorrido;
9.3. dar ciência ao recorrente, à Universidade Federal do Paraná, à Controladoria-Geral da União no Estado do Paraná, à Superintendência Regional de Polícia Federal no Estado do Paraná e ao Procurador-Chefe da Procuradoria da República no Estado do Paraná acerca do teor desta deliberação; e
9.4. dar ciência pessoal à Defensoria Pública da União a respeito da presente deliberação.

Recurso de reconsideração interposto contra decisão que julgou irregulares as contas dos responsáveis devido a fraude na concessão de bolsas de estudo e auxílios a pesquisa.

Universidade Federal do Paraná

3. Recorrente: Norberto Ferreira dos Santos (XXX.263.819-XX)

13.1. Ministros presentes: José Mucio Monteiro (Presidente), Benjamin Zymler (Relator), Augusto Nardes, Raimundo Carreiro, Ana Arraes, Bruno Dantas e Vital do Rêgo.
13.2. Ministro-Substituto convocado: Augusto Sherman Cavalcanti.
13.3. Ministros-Substitutos presentes: Marcos Bemquerer Costa e André Luís de Carvalho.

BENJAMIN ZYMLER

Ministra Ana Arraes

Adoto como relatório, com alguns ajustes de forma, a instrução lavrada no âmbito da Secretaria de Recursos (Serur) , acostada à peça 171:
"INTRODUÇÃO
1. Trata-se de Recurso de Reconsideração interposto por Norberto Ferreira dos Santos (peça 141) contra o Acórdão 2858/2018-TCU-Plenário (peça 132) , relatado pela Ministra Ana Arraes, com o seguinte teor: 
'ACORDAM os ministros do Tribunal de Contas da União, reunidos em sessão do Plenário, ante as razões expostas pela relatora e com fundamento nos arts. 1º, inciso I, 12, § 3º, 16, inciso III, alínea 'd', e § 3º, 19, 23, inciso III, 26, 28, incisos I e II, 57 e 61 da Lei 8.443/1992 c/c os arts. 214, inciso III, alínea 'a', e 215 a 217 do Regimento Interno, em: 
9.1. julgar irregulares as contas de Norberto Ferreira dos Santos e de Conceição Abadia de Abreu Mendonça; 
9.2. condená-los, solidariamente, ao recolhimento aos cofres da Universidade Federal do Estado do Paraná dos débitos indicados a seguir, atualizados monetariamente e acrescidos de juros de mora das datas indicadas até o pagamento:
	DATA
	VALOR (R$) 

	02/06/2014
	6.500,00

	07/07/2014
	14.000,00

	01/08/2014
	15.000,00

	02/09/2014
	9.500,00

	05/09/2014
	8.500,00

	01/10/2014
	12.500,00

	12/11/2014
	14.000,00

	TOTAL
	80.000,00

9.3. aplicar a Norberto Ferreira dos Santos e a Conceição Abadia de Abreu Mendonça multas individuais de R$ 10.000,00 (dez mil reais) e R$ 100.000,00 (cem mil reais) , respectivamente, a serem recolhidas aos cofres do Tesouro Nacional, com atualização monetária calculada da data deste acórdão até o pagamento, se efetuado após o vencimento do prazo abaixo estipulado; 
9.4. fixar prazo de 15 (quinze) dias, a contar das notificações, para comprovação, perante o Tribunal, do recolhimento das dívidas acima imputadas; 
9.5. autorizar a cobrança judicial das dívidas, caso não atendidas as notificações; 
9.6. autorizar o pagamento das dívidas em até 36 (trinta e seis) parcelas mensais consecutivas, caso venha a ser solicitado pelos responsáveis antes do envio do processo para cobrança judicial; 
9.7. fixar o vencimento da primeira parcela em 15 (quinze) dias, a contar do recebimento das notificações, e o das demais a cada 30 (trinta) dias, com incidência dos respectivos encargos legais sobre o valor de cada parcela; 
9.8. alertar aos responsáveis que a inadimplência de qualquer parcela acarretará vencimento antecipado do saldo devedor; 
9.9. solicitar à Advocacia-Geral da União, por intermédio do Ministério Público junto ao TCU, as medidas necessárias ao arresto dos bens de Norberto Ferreira dos Santos e de Conceição Abadia de Abreu Mendonça; 
9.10. determinar à Secretaria de Controle Externo no Estado do Paraná que:
9.10.1. exclua Lúcia Regina Assumpção Montanhini (CPF XXX.336.059-XX) do rol de responsáveis cadastrados neste processo; 
9.10.2. promova a intimação pessoal da Defensoria Pública da União a respeito de todos os atos processuais e a contagem dos prazos em dobro em relação ao órgão, conforme o disposto no art. 44, inciso I, da Lei Complementar 80/1994, observando-se o endereço à peça 110, p. 1, nas comunicações que também deverão ser dirigidas ao responsável Norberto Ferreira dos Santos. 
9.11. dar ciência desta deliberação à Universidade Federal do Estado do Paraná, à Controladoria-Geral da União no Estado do Paraná, à Superintendência Regional de Polícia Federal no Estado do Paraná e ao procurador-chefe da Procuradoria da República no Estado do Paraná; 
9.12. acolher parcialmente as alegações de defesa, para afastar a responsabilidade pelo débito imputado, dos demais servidores da Universidade Federal do Paraná que atuaram nos processos de pagamento tratados nesta TCE - mas não se beneficiaram das bolsas indevidamente concedidas - e remeter a análise para eventual cominação de sanções ao processo apartado a ser autuado em atendimento à determinação feita no Acórdão 2849/2018-TCU-Plenário.  
HISTÓRICO
2. Cuidam os autos de tomada de contas especial autuada por determinação do Acórdão 291/2017-TCU-Plenário (peça 55) , no âmbito do processo TC Processo 034.726/2016-0, que tratou de representação acerca de irregularidades na concessão de auxílios e de bolsas de estudo no âmbito da Universidade Federal do Paraná (UFPR) , na qual foi quantificado o desvio de recursos públicos no valor de R$ 7.343.333,10, no período compreendido entre 2013 e 2016. 
2.1. O processo de fiscalização iniciado por este Tribunal desencadeou a operação policial denominada de 'Operação Research' e a consequente abertura do Inquérito Policial 1655/2016-SR/DPF/PR, da Ação Penal 5011971-98.2017.4.04.7000, na 14ª Vara Federal de Curitiba/PR, e a instauração do Processo Administrativo Disciplinar 23075.168465/2016-64 na Universidade Federal do Paraná. Os supracitados processos estão sendo conduzidos e desenvolvidos pelos respectivos órgãos, concomitantemente, dentro das atribuições e responsabilidades de cada um. 
2.2. Este processo integra um conjunto de 27 tomadas de contas especiais (TCE) instauradas por determinação do Acórdão 291/2017-TCU-Plenário, que apreciou representação acerca de irregularidades na concessão de auxílios e de bolsas de estudo no âmbito da Universidade Federal do Paraná - UFPR (TC Processo 034.726/2016-0) . 
2.3. Foram constatados 234 processos de pagamento fraudulentos autuados na Pró-Reitoria de Pesquisa e Pós-Graduação (PRPPG) daquela universidade, que eram referentes a bolsas de estudo e a auxílios a pesquisadores indevidamente destinados a pessoas sem qualquer vínculo com a instituição. 
2.4. As TCE, por sua vez, foram individualizadas em relação a cada beneficiário direto dos pagamentos, que foi chamado a responder em solidariedade com os servidores da PRPPG e da Pró-Reitoria de Planejamento, Orçamento e Finanças (Proplan) envolvidos nos respectivos processos financeiros. 
2.5. Os presentes autos têm por objeto a análise da responsabilidade pelo débito de R$ 80.000,00 imputado ao Sr. Norberto Ferreira dos Santos, beneficiário dos pagamentos realizados em 2014, em solidariedade com os servidores da UFPR que atuaram nos processos financeiros de pagamento dos benefícios.
2.6. Além do beneficiário, foram citados solidariamente Conceição Abadia de Abreu Mendonça, ex-chefe da Unidade de Orçamento e Finanças (UOF/PRPPG) e responsável pela autuação de todos os processos fraudulentos, em conjunto com uma servidora da PRPPG (ex-pró-reitora substituta) e três servidores da Proplan (ex-pró-reitor substituto e diretores do Departamento de Contabilidade e Finanças - DCF/Proplan) .
2.7. Norberto Ferreira dos Santos foi responsabilizado por ser beneficiário dos pagamentos irregulares recebidos a título de bolsas de estudos e de auxílios a pesquisador (peça 58) . 
2.8. Esta Corte de Contas, em consonância com a Secex e com as alterações proposta pelo MP/TCU, rejeitou as alegações de defesa apresentadas pelo ora recorrente e decidiu, por meio do Acórdão 2858/2018-TCU-Plenário, transcrito anteriormente, julgar irregulares suas contas, condenando-o solidariamente em débito, além de aplicar-lhe a multa prevista no art. 57 da Lei 8.443/1992. 
2.9. Não satisfeito com o julgado, o responsável Noberto Ferreira dos Santos interpôs recurso de reconsideração, ora em análise.
ADMISSIBILIDADE
3. Reitera-se o exame preliminar de admissibilidade (peça 144) , ratificado pelo Ministro-Relator (peça 148) , que concluiu pelo conhecimento do recurso, com efeito suspensivo referente aos subitens 9.1, 9.2, 9.3, 9.4 e 9.5 do Acórdão 2858/2018-TCU-Plenário em relação ao recorrente e aos condenados em solidariedade, eis que preenchidos os requisitos processuais aplicáveis à espécie.
MÉRITO
4. Delimitação
4.1. Constitui objeto do recurso verificar se é possível afastar a responsabilidade de Noberto Ferreira dos Santos em relação às irregularidades apuradas (peça 141, p. 2-3) .
5. Da responsabilização do Sr. Noberto Ferreira dos Santos
5.1. O recorrente contesta sua responsabilização frente as irregularidades apuradas, tendo em vista os seguintes fundamentos:
a) tal como o erário, o Sr. Norberto também foi vítima de uma organização criminosa, a qual utilizou seus dados para se beneficiar, indevidamente, de verbas advindas da Universidade Federal do Paraná, sem que ele tivesse qualquer conhecimento ou auferisse qualquer proveito da fraude;
b) Norberto recebeu apenas valores devidos em razão do seu trabalho como pedreiro para os serviços e aquisição de material, realizado na residência do Sr. Jorge Bina e da Sra. Gisele Roland, não se tratando, assim, de verbas recebidas da UFPR, com consciência e vontade dele. Como é cediço, os serviços prestados por pedreiros autônomos não contam com controle formal, há, entretanto, duas notas que o Sr. Norberto conseguiu recuperar da época da prestação desses serviços;
c) o recorrente é uma pessoa simples e de pouca instrução, apenas realizou sua atividade profissional, sendo remunerado para isso. Tal fato se confirma no teor do interrogatório de Jorge Bina, o qual afirmou que houve reformas em sua residência no valor de R$ 40.000,00, sendo o trabalho realizado por Norberto Ferreira dos Santos;
d) para que fosse possível imputar os fatos ao recorrente, seria necessário que ele soubesse da ilegalidade do recebimento dos valores, o que claramente não restou demonstrado no feito;
e) há evidente incompatibilidade patrimonial do recorrente em relação às supostas vantagens auferidas. O fato de não se beneficiar de dinheiro advindo de bolsas da UFPR consta comprovado nos autos de Sequestro - Medidas Assecuratórias n° 5021995-88.2017.4.04.7000 /PR (Ação Penal 5011971-98.2017.4.04.7000) , em trâmite na 14º VF;
f) não merece acolhimento a alegação de que o requerido estaria agindo de má-fé pelo simples fato de ter recebido valores, cuja origem ilícita era desconhecida, em sua conta bancária, especialmente porque não se admite em nosso ordenamento a presunção de má-fé;
g) ainda que ao recorrente se impute a responsabilidade aqui versada, deve haver proporcionalidade entre o montante da condenação e a culpabilidade dele. É que não se pode atribuir responsabilidade solidária entre ele e os membros da organização criminosa, os quais, diferentemente do Sr. Norberto, possuíam plena capacidade de entendimento e reação frente às irregularidades, sabiam estar enriquecendo ilicitamente a partir do desvio de dinheiro do Erário e, ainda assim, decidiram empreender as ilicitudes.
Análise
5.2. Não assiste razão ao recorrente quanto à suposta ausência de responsabilização ante as irregularidades apuradas. Registre-se que todas as alegações aqui apresentadas já foram objeto de análise quando da prolação do acórdão ora vergastado. Ademais, o recorrente não trouxe qualquer novo elemento para comprovar as suas argumentações. 
5.3. Dos autos, identifica-se a conduta no mínimo culposa do Sr. Noberto Ferreira, o qual não justificou a utilização de sua conta corrente na CEF para recebimentos indevidos, cujo credor era a UFPR. 
5.4. O recebimento dos recursos em conta corrente pessoal do beneficiário foi elemento essencial para o desvio dos recursos públicos. Nesse sentido, vale lembrar que a conta corrente do ora responsável recebeu nove depósitos no valor total de R$ 80.000,00, os quais foram, em sua maioria, sacados em espécie, o que dificulta o estabelecimento do nexo da origem dos recursos com o seu destino (peça 110, p. 10) .
5.5. Em que pese a apresentação de notas fiscais (peça 110, p. 9) , tais documentos se mostram inservíveis para comprovar a alegada receita decorrente de serviços prestados como pedreiro. Tais notas não possuem qualquer correlação com os depósitos ou saques efetuados na conta corrente da Caixa Econômica Federal aberta em nome do Sr. Noberto Ferreira, tendo como origem a UFPR.
5.6. Também não o socorre os depoimentos prestados por Jorge Luiz Bina Ferreira, Gisele Aparecida Roland e Aneilda (peça 110, p. 15-36) , uma vez que se referem a declarações dos interrogados afirmando que o Sr. Noberto Ferreira era pedreiro e que reformou a casa do Sr. Jorge Luiz Bina. Tais depoimentos, isoladamente, possuem baixa força probatória e provam somente a existência da declaração, não sendo suficientes para comprovar o fato declarado, competindo ao interessado demonstrar a veracidade do alegado.
5.7. De forma geral, há nos autos elementos que demonstrem que o ora recorrente foi beneficiário de bolsas e auxílios pagas pela UFPR. Por meio dos extratos bancário da CEF de titularidade de Noberto Ferreira, fica demonstrado que o ora recorrente recebeu, de fato, valores referentes a esses benefícios indevidos.
5.8. Destaque-se que tais pagamentos irregulares foram concretizados sem que o beneficiário tivesse vínculo profissional ou estudantil com a UFPR, sem cadastro de seu currículo na Plataforma Lattes - condição indispensável para o recebimento de bolsas de estudo e pesquisa - e sem que houvesse compatibilidade entre o seu grau de instrução e as bolsas concedidas. Não existiam processos administrativos formalizados para a concessão das respectivas bolsas nem foram apresentadas evidências quanto à realização de produção científica, desenvolvimento de pesquisas, realização de estudos ou de qualquer outra atividade prestada à UFPR.
5.9. Quanto à boa-fé do ora recorrente, não há nos autos evidências de sua existência, tampouco é possível inferir que pudesse ter desconhecimento da ilicitude do fato. Outrossim, o reconhecimento da boa-fé por esta Corte deve ser feito expressamente e somente pode ocorrer quando estiverem presentes elementos suficientes para aquilatar os motivos das condutas adotadas por aqueles que recebem recursos públicos e que, no caso de tomadas de contas especiais, não desfrutam, em princípio, da presunção de boa-fé  (Sessão de 6/7/1994 - Ata 31/94 - Plenário, Acórdão 6319/94, relatado pelo Ministro Bento José Bugarin) .
5.10. Nessa linha, há de se ressaltar trecho do voto do Ministro-Relator Bento José Bugarin, fundamentando o Acórdão 63/1994-TCU-Plenário, que dispõe que 'a boa-fé é, em princípio, uma presunção a militar em favor dos gestores de recursos públicos. É, todavia, uma presunção relativa, que pode ser afastada em determinadas situações'. No caso ora em exame, como visto acima, foi verificado diversos elementos que comprovaram gravidade na conduta, aptos a afastarem a presunção de boa-fé.
5.11. No mais, conforme a firme jurisprudência do TCU, a imputação das sanções do art. 57 e 58 da Lei 8.443/1992, assim como de débito, exige apenas a verificação da ocorrência de culpa, em qualquer uma de suas modalidades, o que restou evidenciado, no presente caso, diante da conduta do responsável, que atuou para receber, em sua conta corrente na CEF, benefícios indevidos da UFPR. 
5.12. Quanto à questionada responsabilidade solidária, o art. 202, incisos I e II, do RITCU estabelece que, verificada a irregularidade nas contas, cabe a este Tribunal definir a solidariedade dos responsáveis e citá-los pelo débito verificado. No caso vertente, os elementos dos autos demonstram claramente que o recorrente foi beneficiário das irregularidades perpetradas ao receber os valores desviados para sua conta bancária. 
5.13. Por fim, o Tribunal de Contas da União possui jurisdição e competência próprias estabelecidas pela Constituição Federal e pela sua Lei Orgânica (Lei 8.443/1992) . Dessa forma, a existência de medida assecuratória decorrente de ação penal sobre a matéria não obsta o exercício do controle externo, dado o princípio da independência das instâncias cível, penal e administrativa. 
5.14. Sobre esse tema, o Supremo Tribunal Federal tem apoiado a tese da independência entre as instâncias administrativa e penal (Mandados de Segurança 26.969-DF e 25.880-DF) , no que é acompanhado pelo Superior Tribunal de Justiça (MS 7080-DF, MS 7138-DF e 7042-DF) , corroborando, por extensão, o entendimento esposado por esta Corte de Contas. 
5.15. Nesse sentido são os Acórdão 3036/2015-TCU-Plenário, Rel. Marcos Bemquerer; 10.042/2015-2ª Câmara, Rel. Marcos Bemquerer; 7.752/2015-1ª Câmara, Rel. José Múcio Monteiro; 7.475/2015-1ª Câmara, Rel. José Múcio Monteiro; 7.123/2014-1ª Câmara, Rel. Bruno Dantas. 
5.16. Quanto à proporcionalidade, foi devidamente sopesada a gravidade das irregularidades e do dano causado ao erário, além do grau de culpabilidade dos agentes e das circunstâncias fáticas. Observa-se a diferença do valor da multa imputada ao recorrente, no valor de R$ 10.000,00, se comparado ao daquela imputada à outra responsável (R$ 100.000,00) , servidora da UFPR. 
5.17. Vale lembrar que o ora recorrente foi condenado em débito no valor de R$ 80.000,00. Nesse caso, foram respeitados os limites fixados nos arts. 57 da Lei 8.443/1992 e 267 do RITCU, uma vez que, quando o responsável é julgado em débito, pode o Tribunal aplicar-lhe multa de até cem por cento do valor atualizado do dano causado ao erário. 
5.18. Os elementos probatórios existentes nos autos indicam que os recursos desviados foram creditados em nome do responsável, em conta bancária de sua titularidade, não havendo elementos que indiquem situação diversa da apresentada. 
5.19. Por todo o exposto, conclui-se que o recorrente contribuiu para a concessão ilegal de auxílios e bolsas de estudo, recebendo em sua conta corrente os pagamentos efetuados pela UFPR, e suas ações acarretaram prejuízo ao erário. Diante dos fatos, o responsável tem a obrigação de reparar o dano.
CONCLUSÃO
6. Em face das análises anteriores, conclui-se que o recorrente contribuiu para a concessão ilegal de auxílios e bolsas de estudo, recebendo em sua conta corrente os pagamentos efetuados pela UFPR, e suas ações acarretaram prejuízo ao erário, logo, tem a obrigação de reparar o dano.
6.1. Assim, os elementos apresentados pelo recorrente não têm o condão de modificar a deliberação recorrida, devendo-se mantê-la em seus exatos termos.
6.2. O recorrente solicita que todas as intimações e notificações sejam dirigidas à Defensoria Pública da União no Distrito Federal, localizada no SAUN, Quadra 5, Lote C, Centro Empresarial CNC, Bloco C, 18º andar, CEP 70.040-250, Brasília-DF.
PROPOSTA DE ENCAMINHAMENTO
7. Diante do exposto, com fundamento nos arts. 32, inciso I, e 33 da Lei 8.443/1992, submetem-se os autos à consideração superior, propondo-se:
a) conhecer do recurso e, no mérito, negar-lhe provimento:
b) comunicar ao recorrente, por meio da Defensoria Pública da União no Distrito Federal, (localizada no SAUN, Quadra 5, Lote C, Centro Empresarial CNC, Bloco C, 18º andar, CEP 70.040-250, Brasília-DF) e aos demais interessados acerca da deliberação que vier a ser proferida por esta Corte."
2.	O sr. Diretor da Serur aquiesceu à proposta acima transcrita (peça 172) .
3.	O d. representante do Ministério Público junto ao TCU (MP/TCU) manifestou-se de acordo com o encaminhamento alvitrado pela unidade técnica (peça 173) .
	É o relatório.

Renato Costa de Melo (Defensor Público Federal), João Nunes Morais Júnior (OAB/PR 68.581) e outros

Procurador Júlio Marcelo de Oliveira

RECURSO DE RECONSIDERAÇÃO EM TOMADA DE CONTAS ESPECIAL. FRAUDE EM PROCESSO DE CONCESSÃO DE BOLSAS DE ESTUDO E AUXÍLIOS A PESQUISA. CONTAS IRREGULARES. DÉBITO. MULTA. ARGUMENTOS INCAPAZES DE DESCONSTITUIR A DECISÃO ATACADA. PROVIMENTO NEGADO. CIÊNCIA.

TOMADA DE CONTAS ESPECIAL (TCE)

Secretaria de Recursos (Serur)

Em exame recurso de reconsideração interposto pelo sr. Norberto Ferreira dos Santos contra o Acórdão 2858/2018-TCU-Plenário, proferido em tomada de contas especial decorrente do Acórdão 291/2017-TCU-Plenário (TC Processo 034.726/2016-1) , que cuidou de representação acerca de irregularidades na concessão de auxílios e de bolsas de estudo no âmbito da Universidade Federal do Paraná (UFPR) .
2.	No referido TC Processo 034.726/2016-1, foram constatados 234 processos de pagamento fraudulentos no âmbito da Pró-Reitoria de Pesquisa e Pós-Graduação (PRPPG) e da Pró-Reitoria de Planejamento, Orçamento e Finanças (Proplan) da UFPR a título de bolsas de estudo e de auxílios a pesquisadores destinados a pessoas que não possuíam qualquer vínculo com a instituição. Foi identificado o desvio de recursos públicos no montante de R$ 7.343.333,10, no período compreendido entre 2013 e 2016.
3.	O processo de fiscalização iniciado por este Tribunal desencadeou a operação policial denominada "Operação Research", além da abertura do Inquérito Policial 1655/2016-SR/DPF/PR, da Ação Penal 5011971-98.2017.4.04.7000, na 14ª Vara Federal de Curitiba/PR, e da instauração do Processo Administrativo Disciplinar 23075.168465/2016-64 na UFPR.
4.	A presente tomada de contas especial tem por objeto a análise da responsabilidade pelo débito de R$ 80.000,00 imputado ao sr. Norberto Ferreira dos Santos, beneficiário dos pagamentos.
5.	Além do recorrente, foi citada pelo débito, solidariamente, a sra. Conceição Abadia de Abreu Mendonça, ex-chefe da Unidade de Orçamento e Finanças (UOF/PRPPG) e responsável pela autuação de todos os processos fraudulentos.
6.	Conforme consta da deliberação recorrida, era a sra. Conceição Abadia de Abreu Mendonça a principal executora da fraude. Essa servidora, na deliberada intenção de desviar recursos, elaborava as relações que integravam os processos de pagamento fraudulentos, os quais não estavam relacionados a processos administrativos de concessão de bolsa ou de auxílio e não possuíam evidências da realização de produção científica, desenvolvimento de pesquisas, estudos ou qualquer outra atividade prestada à UFPR.
7.	Em depoimento à Polícia Federal (peça 115) , a ex-servidora reconheceu a fraude e forneceu detalhes da sistemática adotada.
8.	Mediante a decisão ora vergastada, houve o julgamento pela irregularidade das contas dos responsáveis, com condenação em débito correspondente à totalidade dos recursos desviados e com aplicação de multa individual no valor de R$ 10.000,00 para o recorrente e de R$ 100.000,00 para a sra. Conceição Abadia de Abreu Mendonça.
9.	É contra essa decisão que se insurge o sr. Norberto Ferreira dos Santos.
10.	Por estarem presentes os requisitos de admissibilidade previstos nos arts. 32, inciso I, e 33 da Lei 8.443/1992, conheci do recurso de reconsideração interposto. Passo, neste momento, ao exame de mérito.
11.	Em suas alegações recursais, o sr. Norberto Ferreira dos Santos aduz, em síntese, que: (i) foi vítima de uma organização criminosa, que utilizou seus dados para se beneficiar, indevidamente, de verbas da UFPR sem que ele tivesse qualquer conhecimento ou auferisse proveito da fraude; (ii) recebeu valores devidos em razão de seu trabalho como pedreiro na residência do sr. Jorge Luiz Bina Ferreira e da sra. Gisele Aparecida Roland (ambos apontados como integrantes do grupo criminoso que articulou a fraude) , não se tratando, assim, de verbas recebidas da UFPR, com consciência e vontade dele; (iii) os serviços prestados por pedreiros autônomos não contam com controle formal, havendo, entretanto, duas notas que foram recuperadas da época em que houve a prestação desses serviços; (iv) é uma pessoa simples e de pouca instrução; (v) para que fosse possível imputar-lhe os fatos irregulares, seria necessário que soubesse da ilegalidade, o que claramente não restou demonstrado no feito; (vi) há evidente incompatibilidade entre seu patrimônio e as supostas vantagens auferidas; (vii) não merece acolhimento a alegação de que estaria agindo de má-fé pelo simples fato de ter recebido valores, cuja origem ilícita desconhecia, em sua conta bancária, especialmente porque não se admite, em nosso ordenamento, a presunção de má-fé; e (viii) ainda que lhe seja imputada responsabilidade, deve haver proporcionalidade entre o montante da condenação e a sua culpabilidade se comparados aos membros da organização criminosa, os quais possuíam plena capacidade de entendimento e sabiam estar enriquecendo ilicitamente por meio do desvio de recursos.
12.	A Serur entendeu não assistir razão ao recorrente e destacou que não foram acostados quaisquer elementos probantes das alegações feitas. Diante do exposto, recomendou a rejeição do recurso.
13.	O MP/TCU endossou a proposta de encaminhamento acima. 
14.	Estou de acordo com o exame empreendido pela unidade técnica, razão pela qual incorporo-o às minhas razões de decidir.
15.	Do que ressai dos autos, foi detectado grande esquema de fraude em pagamentos efetuados pela Pró-Reitoria de Pesquisa e Pós-Graduação (PRPPG) da UFPR a título de bolsas de estudo e de auxílios a pesquisa. O montante de valores desviados atingiu a cifra de R$ 7.343.333,10 e foi distribuído entre 27 beneficiários que, em regra, não possuíam curso superior e sequer desempenhavam curso universitário, sendo que alguns deles nem possuíam o ensino fundamental completo. Foi observado, ainda, que a quase totalidade desses beneficiários exerceram ou exerciam, à época, atividades que não exigiam qualificação superior, tais como cabelereiro, motorista, pedreiro, faxineiro, dentre outras.
16.	No que tange especificamente ao recorrente, sua responsabilidade advém do fato de que ele beneficiou-se, no ano de 2014, com o recebimento de R$ 80.000,00 a título de bolsa auxílio a pesquisador, bolsa de estudos, bolsa de estudos no país e bolsa de iniciação científica, dentre outras, conforme relacionado na planilha constante da peça 58. Todavia, não houve a formalização de processos administrativos para a concessão desses benefícios, assim como não foram detectadas evidências da realização de qualquer produção científica, pesquisa ou estudos.
17.	Outro fator que merece destaque é a inexistência de vínculos profissionais ou estudantis do recorrente com a UFPR, além da incompatibilidade entre seu grau de instrução e as bolsas recebidas. A instrução técnica ressalta, também, a inexistência de cadastro de seu currículo na "Plataforma Lattes", condição indispensável para o recebimento de bolsas de estudo e pesquisa.
18.	Cumpre ressaltar que, no extrato bancário da conta do recorrente na Caixa Econômica Federal (peça 110, p. 10) , estão evidenciados nove depósitos creditados em seu favor (de junho a novembro de 2014) , sendo que os valores foram, em sua maioria, sacados em espécie (uma pequena parte foi movimentada por meio de transferências bancárias, as quais não foram nominadas) . Uma outra conta de titularidade do recorrente, no banco Bradesco, foi utilizada no mesmo período. No entanto, esta conta bancária serviu a pagamentos de despesas pessoais diversas (peça 110, p. 11) .
19.	As notas fiscais de prestação de serviços trazidas aos autos pelo sr. Norberto Ferreira dos Santos em nome de Jorge Luiz Bina Ferreira, nos valores de R$ 2.500,00 e R$ 3.100,00 (peça 110, p. 9) , não possuem correlação com os fatos irregulares apurados e, pois isso, em nada socorrem ao recorrente.
20.	Por fim, como bem destacou a ministra Ana Arraes, relatora a quo, "ainda que o responsável não tenha tido participação nas etapas processuais que deram origem aos pagamentos, é patente que a fraude não teria se concretizado sem a sua conivência como titular de conta bancária para a qual os recursos foram direcionados. Ao permitir que a sua conta bancária fosse utilizada para os depósitos decorrentes da fraude, o responsável contribuiu diretamente para o sucesso do mecanismo implementado para desviar recursos públicos"  (peça 133) .
21.	Observa-se, pois, que, também nesta fase recursal, não foram apresentados elementos comprobatórios da destinação dada aos recursos recebidos. Meras alegações não são suficientes para elidir as irregularidades que motivaram a decisão.
22.	Quanto aos demais argumentos, creio que foram devidamente refutados pela unidade técnica. Dessa forma, resta inviabilizada a pretensão do responsável em reformar o acórdão atacado.
23.	Diante do exposto, acolho o parecer da Serur, endossado pelo MP/TCU, e voto para que o Tribunal adote o acórdão que ora submeto à deliberação deste Colegiado.
TCU, Sala das Sessões Ministro Luciano Brandão Alves de Souza, em 24 de julho de 2019.
BENJAMIN ZYMLER 
Relator